---
title: "ANOVA, Avaliação das premissas e GLMs"
author: "Amanda Pereira Honório & Richard Pardes-Espinosa"
date: "2024-06-26"
format: html
toc: true
number-sections: true
code-fold: show
---

## Preparar os dados

Carregar o *dataframe* criado anteriormente: AUDPC
Para isso, foram carregados os pacotes abaixo:

```{r}
# Carregar bibliotecas
library(readxl)
library(dplyr)
library(tidyverse)

# Chamar dataframe
AUDPC <- read_csv("ferrugem_AUDPC.CSV")
str(AUDPC)

# Reescrevendo o dataframe sem a coluna Repetition
AUDPC <- AUDPC[,c(-2)]  
AUDPC
```


## ANOVA (*One-way*)

Após calcular as variáveis de resposta da AACPD para a incidência, severidade e desfolha, avaliou-se o ANOVA (One-way ANOVA). Para isso, formulamos as seguintes hipóteses:

**Hipótese nula (Ho):** propõe que todas as médias são iguais.

**Hipótese alternativa (Ha):** sugere que pelo menos uma média é diferente.

A significância dos resultados foi avaliada utilizando um **p-valor < 0,05**.

Para comparar as médias da incidência/severidade/desfolha entre os diferentes genótipos, foi utilizado a função `aov`. Em seguida, com `summary`, foi extraido um resumo do modelo ajustado que inclui os estatísticos F, valores p, graus de liberdade e somas de quadrados.

### AACPD incidência

Em continuação, criamos um objeto chamado **av1** para a variável inicidence, o qual conterá os dados da ANOVA.

```{r}
# Converter genotype a fator
AUDPC$genotype <- as.factor(AUDPC$genotype)

# AUDPC incidence
av1 <- aov(incidence ~ genotype, 
           data = AUDPC)
summary(av1)
```

Com base nas tabelas de ANOVA, interpreta-se que, com valores de **p<2e-16** inferiores ao nível de significância (0,05), rejeitamos a hipótese nula e aceitamos a hipótese alternativa. Isso indica evidência estatística de que pelo menos um dos tratamentos apresenta diferença significativa na AACPD da incidência em comparação com os demais genótipos.

### AACPD severidade

Em continuação, criamos um objeto chamado **av2** para a variável severity, o qual conterá os dados da ANOVA.

```{r}
# AUDPC severity
av2 <- aov(severity ~ genotype, 
           data = AUDPC)
summary(av2)
```

Com base nos resultados da ANOVA, interpreta-se que, dado que o valor de **p<2e-16** foi menor que o nível de significância de 0,05, a hipótese nula é rejeitada em favor da hipótese alternativa. Isso indica que há evidência estatística de que pelo menos um dos tratamentos apresenta uma diferença significativa na AACPD de severidade em comparação com os demais genotipos.

### AACPD desfolha

Em continuação, criamos um objeto chamado **av3** para a variável defoliation, o qual conterá os dados da ANOVA.

```{r}
# AUDPC defoliation
av3 <- aov(defoliation ~ genotype, 
           data = AUDPC)
summary(av3)
```

A partir dos resultados da ANOVA, conclui-se que, dado que os valores de **<2e-16** foram inferiores ao nível de significância (0,05), rejeita-se a hipótese nula em favor da hipótese alternativa. Isso indica que há evidência estatística de que pelo menos um dos tratamentos apresenta diferença significativa na AACPD da desfolha em comparação com os outros tratamentos.


## Distribuição da população

Os resíduos de três modelos ANOVA foram extraídos e foram criados data frames para cada variável utilizando as funções `residuals` e `data.frame`.

```{r}
# Extrair resíduos das três variáveis
residuals1 <- residuals(av1)
residuals2 <- residuals(av2)
residuals3 <- residuals(av3)
```

Os dataframes residuals1.df, residuals2.df e residuals3.df contêm os resíduos dos modelos ANOVA para cada uma das três variáveis (incidência/severidade/desfolha). Esses resíduos são úteis para verificar os pressupostos do modelo, como a normalidade dos erros e a homogeneidade das variâncias. Além disso, podem ser utilizados para realizar análises adicionais, como a detecção de valores atípicos ou a avaliação da adequação do modelo.

```{r}
# Criar um dataframe com os resíduos
residuals1.df <- data.frame(residuals = residuals1)
residuals2.df <- data.frame(residuals = residuals2)
residuals3.df <- data.frame(residuals = residuals3)
```

Agora vamos visualizar a distribuição da população para as três variáveis de resposta. Criamos três gráficos: plot1 mostra um histograma dos resíduos do ANOVA para AACPD da incidência, avaliando sua distribuição ao redor de zero para verificar a normalidade dos resíduos. Este mesmo procedimento foi aplicado às outras duas variáveis: AACPD da severidade (plot2) e AACPD da desfolha (plot3). Esses gráficos são essenciais para validar os pressupostos do ANOVA.

```{r}
# Histograma AUDPC incidencia
plot1 <- residuals1.df |> 
  ggplot(aes(x = residuals1)) +
  geom_histogram(bins = 10, 
                 color = "black", 
                 fill = "orange") +
  theme_minimal() +
  labs(title = "Distribuição da Incidência, Severidade e Desfolha",
     x = "Resíduos",
     y = "Frequência") + 
  theme(axis.text.x = element_text(size = 12, 
                                   color = "Black", 
                                   hjust = 0.5, 
                                   vjust = 1)) + 
  theme(axis.text.y = element_text(size = 12, 
                                   color = "Black", 
                                   hjust = 1, 
                                   vjust = 0.4),
        axis.title = element_text(size = 12, color = "black"))
plot1
```

```{r}
# Histograma AUDPC severity
plot2 <- residuals2.df |> 
  ggplot(aes(x = residuals2)) +
  geom_histogram(bins = 10, 
                 color = "black", 
                 fill = "#00FF7F") +
  theme_minimal() +
  labs(title = "",
     x = "Resíduos",
     y = "Frequência") + 
  theme(axis.text.x = element_text(size = 12, 
                                   color = "Black", 
                                   hjust = 0.5, 
                                   vjust = 1)) + 
  theme(axis.text.y = element_text(size = 12, 
                                   color = "Black", 
                                   hjust = 1, 
                                   vjust = 0.4),
        axis.title = element_text(size = 12, color = "black"))
plot2
```

```{r}
# Histograma AUDPC defoliation
plot3 <- residuals3.df |> 
  ggplot(aes(x = residuals3)) +
  geom_histogram(bins = 10, 
                 color = "black", 
                 fill = "#BF3EFF") +
  theme_minimal() +
  labs(title = "",
     x = "Resíduos",
     y = "Frequência") + 
  theme(axis.text.x = element_text(size = 12, 
                                   color = "Black", 
                                   hjust = 0.5, 
                                   vjust = 1)) + 
  theme(axis.text.y = element_text(size = 12, 
                                   color = "Black", 
                                   hjust = 1, 
                                   vjust = 0.4),
        axis.title = element_text(size = 12, color = "black"))
plot3
```

A seguir, os gráficos criados foram unidos utilizando o pacote `patchwork`:

```{r}
# Carregar bibliotecas
library(patchwork)

# Combine plots
plot1 + plot2 + plot3 
```


## Normalidade e Homocedasticidade 

Foram avaliados os pressupostos utilizando o pacote `performance` e `DHARMa`, que analisa os resíduos dos modelos ajustados. Utilizamos os modelos av1, av2 e av3, correspondentes aos AACPD para incidência, severidade e desfolha, respectivamente.

```{r}
# Carregar bibliotecas
library(performance)
library(DHARMa)

# Checar as premissas
check_normality(av1)
check_heteroscedasticity(av1)
plot(simulateResiduals(av1))

check_normality(av2)
check_heteroscedasticity(av2)
plot(simulateResiduals(av2))

check_normality(av3)
check_heteroscedasticity(av3)
plot(simulateResiduals(av3))
```
Com o suporte do pacote `DHARMa`, geramos gráficos visuais para avaliar os pressupostos de normalidade e homocedasticidade. Em resumo, as variáveis AACPD Incidência e AACPD Severidade não atenderam à premissa de distribuição normal dos dados (**p < .001**), mas atenderam à igualdade de variâncias (homocedasticidade) (**p < .001**; **p < .001**). Por outro lado, a variável AACPD desfolha atendeu aos pressupostos de normalidade e homocedasticidade (**p = 0.015**; **p < .001**). Portanto, para detectar diferenças estatísticas entre os genótipos, utilizaremos o modelo linear generalizado (GLM).


## Modelo Linear Generalizado (GLM)

Foi utilizado o modelo linear generalizado (GLM) para determinar as diferenças significativas entre os genótipos de cafeeiro. Para esta análise, foram utilizados os pacotes `faraway` e `MASS`.

**Variáveis AACPD incidência**

Utilizamos a função `glm` para criar um modelo linear generalizado. O conjunto de dados AUDPC contém essas informações.A função `summary` aplicada ao objeto glm.Inc fornece um resumo detalhado do modelo ajustado. Isso também foi realizado para AACPD severidade (glm.Sev) e AACPD desfolha (glm.Def).

```{r}
# Carregar bibliotecas 
library(faraway)      
library(MASS)    

# Converter genotype a fator
AUDPC$genotype <- as.factor(AUDPC$genotype)

# AUDCP Incidencia 
glm.Inc <- glm(incidence ~ genotype,
               data = AUDPC,
               family = gaussian())  #gaussian, poisson, quasipoisson
summary(glm.Inc)
```

**Variável AACPD severidade**

```{r}
# AUDPC Severidad
glm.Sev <- glm(severity ~ genotype,
               data = AUDPC,
               family = quasipoisson())  # gaussian, poisson, quasipoisson
summary(glm.Sev)
```

**Variável AACPD desfolha**

```{r}
# AUDPC defoliation
glm.Def <- glm(defoliation ~ genotype,
               data = AUDPC,
               family = gaussian())  # gaussian, poisson, quasipoisson)
summary(glm.Def)
```


## Comparação de médias (Scott-Knott)

A comparação de médias pelo método de Scott-Knott é uma técnica estatística para agrupar médias de tratamentos ou grupos que não diferem significativamente entre si. Este método divide as médias em grupos homogêneos, maximizando as diferenças entre os grupos e minimizando as diferenças dentro de cada grupo. Para realizar análises de agrupamento de médias, foi utilizado o pacote `ScottKnott` e a função `SK()`.

**Variável AACPD incidência:**
Convertimos `genotype` em fator usando `as.factor` na coluna `genotype` do dataframe `AUDPC` (AUDPC$genotype). Em seguida, com a função `with()`, avaliamos expressões dentro do ambiente do dataframe `AUDPC`. Utilizamos a função `SK()` para realizar um teste de comparação múltipla (Scott-Knott) para as variáveis `incidence`, `severidade` e `defoliation`, em função do fator `genotype`, com um nível de significância de **p < 0.05**.

```{r}
# Carregar bilioteca
library(ScottKnott)

# Convertir genótipo em fator
AUDPC$genotype <- as.factor(as.character(AUDPC$genotype))
class(AUDPC$genotype)

table(AUDPC$genotype)

SK1 <- with(AUDPC, 
            SK(incidence ~ genotype, 
               sig.level = 0.05, 
               which = "genotype"))
SK1
```

**Variável AACPD severidade:**

```{r}
SK2 <- with(AUDPC, 
            SK(severity ~ genotype, 
               sig.level = 0.05, 
               which = "genotype"))
SK2
```

**Variável AACPD desfolha:**

```{r}
SK3 <- with(AUDPC, 
            SK(defoliation ~ genotype, 
               sig.level = 0.05, 
               which = "genotype"))
SK3
```