---
title: "ANOVA, Avaliação das premissas e GLMs"
author: "Amanda Pereira Honório & Richard Pardes-Espinosa"
date: "2024-06-26"
format: html
toc: true
number-sections: true
code-fold: show
---

## Preparar os dados

Carregar o *dataframe* criado anteriormente: AUDPC
Para isso, foram carregados os pacotes abaixo:
```{r}
# Carregar bibliotecas
library(readxl)
library(dplyr)
library(tidyverse)

# Chamar dataframe
AUDPC <- read_csv("ferrugem_AUDPC.CSV")
str(AUDPC)

# Reescrevendo o dataframe sem a coluna Repetition
AUDPC <- AUDPC[,c(-2)]  
AUDPC
```


## ANOVA (*One-way*)

Após calcular as variáveis de resposta da AACPD para a incidência, severidade e desfolha, avaliou-se o ANOVA (One-way ANOVA). Para isso, formulamos as seguintes hipóteses:

**Hipótese nula (Ho):** propõe que todas as médias são iguais.

**Hipótese alternativa (Ha):** sugere que pelo menos uma média é diferente.

A significância dos resultados foi avaliada utilizando um **p-valor < 0,05**.

Para comparar as médias da incidência/severidade/desfolha entre os diferentes genótipos, foi utilizado a função `aov`. Em seguida, com `summary`, foi extraido um resumo do modelo ajustado que inclui os estatísticos F, valores p, graus de liberdade e somas de quadrados.

### AACPD incidência

Em continuação, criamos um objeto chamado **av1** para a variável inicidence, o qual conterá os dados da ANOVA.

```{r}
# AUDPC incidence
av1 <- aov(incidence ~ genotype, 
           data = AUDPC)
summary(av1)
```
Baseado nas tabelas da ANOVA, interpreta-se que, dado que os valores de "p" (1.62e-06 ) foram inferiores ao nível de significância (0,05), a hipótese nula é rejeitada e a hipótese alternativa é aceita. Isso sugere que há evidência estatística de que pelo menos um dos tratamentos difere significativamente na AACPD da incidência em comparação com os outros tratamentos.

### AACPD severidade

Em continuação, criamos um objeto chamado **av2** para a variável severity, o qual conterá os dados da ANOVA.

```{r}
# AUDPC severity
av2 <- aov(severity ~ genotype, 
           data = AUDPC)
summary(av2)
```
Baseado nas tabelas da ANOVA, interpreta-se que, dado que os valores de "p" (1.68e-07) foram inferiores ao nível de significância (0,05), a hipótese nula é rejeitada e a hipótese alternativa é aceita. Isso sugere que há evidência estatística de que pelo menos um dos tratamentos difere significativamente na AACPD da severidade em comparação com os outros tratamentos.

### AACPD desfolha

Em continuação, criamos um objeto chamado **av3** para a variável defoliation, o qual conterá os dados da ANOVA.

```{r}
# AUDPC defoliation
av3 <- aov(defoliation ~ genotype, 
           data = AUDPC)
summary(av3)
```
Baseado nas tabelas da ANOVA, interpreta-se que, dado que os valores de "p" (0.0489) foram inferiores ao nível de significância (0,05), a hipótese nula é rejeitada e a hipótese alternativa é aceita. Isso sugere que há evidência estatística de que pelo menos um dos tratamentos difere significativamente na AACPD da desfolha  em comparação com os outros tratamentos.

## Distribuição da população

Os resíduos de três modelos ANOVA foram extraídos e foram criados data frames para cada variável utilizando as funções `residuals` e `data.frame`.

```{r}
# Extrair resíduos das três variáveis
residuals1 <- residuals(av1)
residuals2 <- residuals(av2)
residuals3 <- residuals(av3)
```

Os dataframes residuals1.df, residuals2.df e residuals3.df contêm os resíduos dos modelos ANOVA para cada uma das três variáveis (incidência/severidade/desfolha). Esses resíduos são úteis para verificar os pressupostos do modelo, como a normalidade dos erros e a homogeneidade das variâncias. Além disso, podem ser utilizados para realizar análises adicionais, como a detecção de valores atípicos ou a avaliação da adequação do modelo.

```{r}
# Criar um dataframe com os resíduos
residuals1.df <- data.frame(residuals = residuals1)
residuals2.df <- data.frame(residuals = residuals2)
residuals3.df <- data.frame(residuals = residuals3)
```

Agora, vamos visualizar a distribuição da população para as três variáveis de resposta. 

Criamos o objeto plot1, que apresenta um gráfico a distribuição dos resíduos da ANOVA realizada sobre a AACPD da incidência. Os resíduos da ANOVA foram plotados como um histograma. Este histograma permite visualizar como os resíduos estão distribuídos em torno de zero, o que é importante para verificar se os pressupostos da ANOVA (como a normalidade dos resíduos) são atendidos. Isso também foi realizado para as outras duas variáveis AACPD da severidade (plot2) e AACPD da desfolha (plot3).

```{r}
# Histograma AUDPC incidencia
plot1 <- residuals1.df |> 
  ggplot(aes(x = residuals1)) +
  geom_histogram(bins = 10, 
                 color = "black", 
                 fill = "orange") +
  theme_minimal() +
  labs(title = "Distribuição da Incidência, Severidade e Desfolha",
     x = "Resíduos",
     y = "Frequência") + 
  theme(axis.text.x = element_text(size = 12, 
                                   color = "Black", 
                                   hjust = 0.5, 
                                   vjust = 1)) + 
  theme(axis.text.y = element_text(size = 12, 
                                   color = "Black", 
                                   hjust = 1, 
                                   vjust = 0.4),
        axis.title = element_text(size = 12, color = "black"))
plot1
```

```{r}
# Histograma AUDPC severity
plot2 <- residuals2.df |> 
  ggplot(aes(x = residuals2)) +
  geom_histogram(bins = 10, 
                 color = "black", 
                 fill = "#00FF7F") +
  theme_minimal() +
  labs(title = "",
     x = "Resíduos",
     y = "Frequência") + 
  theme(axis.text.x = element_text(size = 12, 
                                   color = "Black", 
                                   hjust = 0.5, 
                                   vjust = 1)) + 
  theme(axis.text.y = element_text(size = 12, 
                                   color = "Black", 
                                   hjust = 1, 
                                   vjust = 0.4),
        axis.title = element_text(size = 12, color = "black"))
plot2
```

```{r}
# Histograma AUDPC defoliation
plot3 <- residuals3.df |> 
  ggplot(aes(x = residuals3)) +
  geom_histogram(bins = 10, 
                 color = "black", 
                 fill = "#BF3EFF") +
  theme_minimal() +
  labs(title = "",
     x = "Resíduos",
     y = "Frequência") + 
  theme(axis.text.x = element_text(size = 12, 
                                   color = "Black", 
                                   hjust = 0.5, 
                                   vjust = 1)) + 
  theme(axis.text.y = element_text(size = 12, 
                                   color = "Black", 
                                   hjust = 1, 
                                   vjust = 0.4),
        axis.title = element_text(size = 12, color = "black"))
plot3
```

A seguir, os gráficos criados foram unidos utilizando o pacote `patchwork`:

```{r}
# Carregar bibliotecas
library(patchwork)

# Combine plots
plot1 + plot2 + plot3 
```


## Normalidade, Homocedasticidade e Independência dos Resíduos

Foram avaliados os pressupostos utilizando o pacote `DHARMa`, que avalia os resíduos obtidos pelos modelos ajustados. Utilizaremos os modelos av1, av2 e av3, que correspondem aos AACPD para incidência, severidade e desfolha. 

```{r}
# Carregar bibliotecas
library(DHARMa)

# Visualizar
plot(simulateResiduals(av1))
plot(simulateResiduals(av2))
plot(simulateResiduals(av3))
```

A análise visual pelo pacote `DHARMa` indicou que a premissa de homocedasticidade foi atendida, porém a normalidade não foi atendida para as variáveis AACPD incidência (homocedasticidade "p" = 0,89, normalidade "p" = 2e-05) e AACPD severidade (homocedasticidade "p" = 0,89 , normalidade "p"= 0). Para a variável AACPD desfolha, tanto a premissa de homocedasticidade quanto a de normalidade foram atendidas (homocedasticidade "p" = 0,89 , normalidade "p" = 1,34).Isso nos leva a considerar a possibilidade de transformar os dados para melhorar sua distribuição ou utilizar um modelo linear generalizado (GLM).

## Modelo Linear Generalizado (GLM)

Foi utilizado o modelo linear generalizado (GLM) para determinar as diferenças significativas entre os genótipos de cafeeiro. Para esta análise, foram utilizados os pacotes `faraway` e `MASS`.

### GML para a variáveis AACDP incidência

Utilizamos a função `glm` para criar um modelo linear generalizado. O conjunto de dados AUDPC contém essas informações.A função `summary` aplicada ao objeto glm.Inc fornece um resumo detalhado do modelo ajustado. Isso também foi realizado para AACPD severidade (glm.Sev) e AACPD desfolha (glm.Def).

```{r}
# Carregar bibliotecas 
library(faraway)      
library(MASS)         

# AUDCP Incidencia 
glm.Inc <- glm(incidence ~ genotype,
               data = AUDPC)
summary(glm.Inc)
```

### GML para a variável severidade

```{r}
# AUDPC Severidad
glm.Sev <- glm(severity ~ genotype,
               data = AUDPC)
summary(glm.Sev)
```

### GML para a variável desfolha

```{r}
# AUDPC defoliation
glm.Def <- glm(defoliation ~ genotype,
               data = AUDPC)
summary(glm.Def)
```

## Método de Scott-Knott

A comparação de médias pelo método de Scott-Knott é uma técnica estatística para agrupar médias de tratamentos ou grupos que não diferem significativamente entre si. Este método divide as médias em grupos homogêneos, maximizando as diferenças entre os grupos e minimizando as diferenças dentro de cada grupo. Para realizar análises de agrupamento de médias, foi utilizado o pacote `ScottKnott` e a função `SK()`.

### SK para a variável AACPD incidência

Primeiramente, convertemos a várivel genotype para fator com a função `as.factor`. Posteriormente, criamos o objeto SK1 que contém os resultados do teste de Scott-Knott, incluindo os grupos de genótipos que não são significativamente diferentes entre si com base nas váriaveis incidence e genotype. Isso também foi realizado para AACPD severidade (SK2 - severity e genotype) e AACPD desfolha (SK3- defoliation e genotype).

```{r}
# Carregar bilioteca
library(ScottKnott)

# Convertir genótipo em fator

AUDPC$genotype <- as.factor(as.character(AUDPC$genotype))
class(AUDPC$genotype)

table(AUDPC$genotype)

SK1 <- with(AUDPC, 
            SK(incidence ~ genotype, 
               sig.level = 0.05, 
               which = "genotype"))
SK1
```
Os genótipos foram agrupados em cinco categorias distintas com base na AACPD incidência:

Grupo 'a': Genótipos mais suscetíveis à ferrugem (maiores áreas abaixo da curva).
Grupo 'b': Genótipos com suscetibilidade moderada à ferrugem.
Grupo 'c': Genótipos com resistência moderada à ferrugem.
Grupo 'd': Genótipos com resistência considerável à ferrugem.
Grupo 'e': Genótipos mais resistentes à ferrugem (menores áreas abaixo da curva).

### SK para a variável AACPD severidade

```{r}
SK2 <- with(AUDPC, 
            SK(severity ~ genotype, 
               sig.level = 0.05, 
               which = "genotype"))
SK2
```

Os genótipos foram agrupados em seis categorias distintas com base na AACPD severidade:

Grupo 'a': Genótipos mais suscetíveis à ferrugem (maiores severidades).
Grupo 'b': Genótipos com suscetibilidade moderada à ferrugem.
Grupo 'c': Genótipos com resistência moderada à ferrugem.
Grupo 'd': Genótipos com resistência considerável à ferrugem.
Grupo 'e': Genótipos bastante resistentes à ferrugem.
Grupo 'f': Genótipos mais resistentes à ferrugem (menores severidades).

### SK para a variável AACPD desfolha

```{r}
SK3 <- with(AUDPC, 
            SK(defoliation ~ genotype, 
               sig.level = 0.05, 
               which = "genotype"))
SK3
```
Os genótipos foram agrupados em quatro categorias distintas com base na AACPD de desfolha causada pela ferrugem:

Grupo 'a': Genótipos mais suscetíveis à ferrugem (maiores áreas abaixo da curva).
Grupo 'b': Genótipos com suscetibilidade moderada à ferrugem.
Grupo 'c': Genótipos com resistência moderada à ferrugem.
Grupo 'd': Genótipos mais resistentes à ferrugem (menores áreas abaixo da curva).
